臺灣高等法院刑事判決
110年度原上易字第8號
上  訴  人  臺灣新竹地方檢察署檢察官
被      告  宋家恩
上列上訴人因被告違反毒品危害防制條例案件，不服臺灣新竹地
方法院109年度原易字第52號，中華民國109年12月16日第一審判
決（起訴案號：臺灣新竹地方檢察署109年度毒偵字第157號），
提起上訴，本院判決如下：
    主  文
上訴駁回。
    理  由
一、公訴意旨略以：被告甲○○有多次施用毒品紀錄，仍不知悔改
    ，復基於施用第二級毒品甲基安非他命之犯意，於民國108
    年11月14日晚間7時許，在新竹縣○○鎮○○路○段00號0樓租屋
    處，以將甲基安非他命置於玻璃球內燒烤後吸食其煙霧之方
    式，施用第二級毒品甲基安非他命1次，因認被告涉犯毒品
    危害防制條例第10條第2項施用第二級毒品罪嫌。
二、刑事訴訟法第303 條第1 款規定，案件有起訴之程序違背規
     定之情形者，應諭知不受理之判決。此所稱之起訴之程序
    違背規定，係指檢察官提起公訴之訴訟行為於程序上有違法
    律之規定而言。而提起公訴之訴訟行為是否於程序上有違法
    律規定，原則上，雖以起訴時所存在之事項及法律規定為判
    斷，惟檢察官起訴後始發生之情事變更事由，致法院不能為
    實體審理及判決者，亦屬「起訴之程序違背規定」。
三、又施用第一級、第二級毒品，為非法行為，毒品危害防制條
    例第10條設有處罰之規定，凡施用第一級、第二級毒品者，
    本應科以刑罰，惟施用毒品者，實具「病患」特質，基於刑
    事政策，對合於一定條件之毒品施用者，依同條例第20條規
    定，先施予觀察、勒戒或強制戒治之保安處分。而109年7月
    15日修正施行之毒品危害防制條例第20條第3項規定，犯施
    用第一級、第二級毒品罪於觀察、勒戒或強制戒治執行完畢
    釋放後，3年後始再犯者，均應適用同條例第20條第1項、第
    2項之規定，亦即與初犯者處遇相同，應先觀察、勒戒或強
    制戒治，不得逕行追訴處罰。其修法理由指出：施用毒品者
    具「病患性犯人」之特質，並參諸世界各國之醫療經驗及醫
    學界之共識，咸認施用毒品成癮者，其心癮甚難戒除，如觀
    察、勒戒或強制戒治執行完畢釋放後，3年後始再有施用第
    一級、第二級毒品之行為者，足見其有戒除毒癮之可能，宜
    再採以觀察、勒戒方式戒除其身癮及以強制戒治方式戒除其
    心癮之措施，為能放寬觀察、勒戒或強制戒治制度之適用時
    機，以協助施用者戒除毒癮，爰修正第3項。同條例第23條
    第2項亦配合修正為「觀察、勒戒或強制戒治執行完畢釋放
    後，3年內再犯第10條之罪者，檢察官或少年法院（地方法
    院少年法庭）應依法追訴或裁定交付審理」，可知本次修法
    對於施用毒品者施以觀察勒戒、強制戒治，或依法追訴（或
    裁定交付審理）之適用範圍，係確立初犯為具「病患性犯人
    」之特質，應先經一完整之醫療處置，3年內再犯者應依法
    追訴（或裁定交付審理），3年後再犯者則先行裁定觀察、
    勒戒。最高法院109年度台上字第3240號判決為此指出：參
    諸觀察勒戒等治療處置，乃結合醫師、觀護人、社工心理諮
    商等不同領域之專業人員參與之保安處分措施，目的除在戒
    除施用毒品者身癮、心癮之措施外，並企圖重新塑造生活紀
    律，改變其病態行為，與刑罰之執行並不相同，無法以刑罰
    補充或替代醫療處置之特性；從而，3犯以上如距最近1次觀
    察、勒戒或強制戒治執行完畢釋放後，已逾3年者，其間縱
    經判刑、執行，究與觀察勒戒或強制戒治已經完整之治療療
    程不同，無法補充或替代上開之醫療處置，均應再予觀察勒
    戒之機會，方為適法。是則，施用第一級、第二級毒品犯行
    ，倘為「初犯」或經觀察、勒戒或強制戒治執行完畢釋放後
    「3年後再犯」，依修正毒品危害防制條例第20條第1項、第
    3項規定，應由檢察官聲請法院裁定將施用毒品者送觀察、
    勒戒。準此，如施用毒品者事實上未曾接受觀察、勒戒處遇
    ，或無等同接受觀察、勒戒處遇之情，即使附命緩起訴經撤
    銷，法律既無明文規定檢察官應就上開其他施用第一級、第
    二級毒品犯行直接起訴，基於行為人受觀察、勒戒處遇權益
    之維護，並遵守正當法律程序，自應為有利於施用毒品者之
    解釋，仍應由檢察官聲請法院裁定送觀察、勒戒，尚不得逕
    行對施用毒品者起訴處罰。
四、被告前因施用毒品，新竹地檢署分以104年度毒偵字第591 
    號案件偵查，檢察官為附命完成戒癮治療之緩起訴處分確定
    ，緩起訴處分期間自104年7月23日起至106 年1月22日止，
    被告於緩起訴期間內違背應遵守、履行事項，經檢察官以10
    5年度撤緩毒偵字第33號案件撤銷前揭緩起訴處分，依法提
    起公訴，原審於105年7月11日以105年度竹東原簡字第15號
    判決判處罪刑確定，有本院被告前案紀錄表在卷可考，
　　是被告先前未曾接受觀察、勒戒等處遇，亦未完成戒癮治療
    ，自無從逕予以刑事追訴。偵查檢察官就被告本案施用第二
    級毒品犯行逕行聲請簡易判決處刑，核與修正毒品危害防制
    條例之法定訴追要件不符，聲請程序違背規定，原審諭知
　　不受理之判決，自無違誤。
五、檢察官上訴意旨略以：被告施用毒品經檢察官提起公訴，於
    109年7月15日以前即繫屬原法院，而本件施用毒品犯行，距
    最近1次觀察、勒戒執行完釋放已逾3年，法院應依職權為觀
    察、勒戒或強制戒治之裁定，如被告無繼續施用毒品傾向或
    強制戒治期滿後，應由法院為免刑之判決，原審逕為不受理
    判決，顯然違背法令。
六、查修正毒品危害防制條例第35條之1第2款後段規定：「依修正後規定應為不起訴處分或不付審理之裁定者，法院或少年法院（地方法院少年法庭）應為免刑之判決或不付審理之裁定」，其立法理由雖敘明：「若該等案件於修正施行前已繫屬於法院或少年法院（地方法院少年法庭）者，為求程序之經濟，法院或少年法院（地方法院少年法庭）應依修正施行後之規定處理，即應依職權為觀察、勒戒或強制戒治之裁定」，然立法理由究非法律條文本身，僅得作為條文文義解釋有所疑義時之補充，而前揭立法理由所敘，已脫逸法條本文之文義，無從據此認檢察官之「起訴」即為「觀察勒戒之聲請」，其復未將修正第24條第1項檢察官得依職權為附命完成戒癮治療之緩起訴處分之情形納入考量，剝奪被告受有附命完成戒癮治療之緩起訴處分等非拘束人身自由處分之權益，法院自不宜逕依前揭第35條之1第2款後段規定，遽予認定有應為不起訴處分之情形，而為命觀察、勒戒或強制戒治之裁定。如前所述，被告並未曾因施用毒品經法院裁定觀察、勒戒或強制戒治，亦因原命附加戒癮治療之緩起訴處分遭撤銷，自無完成所謂「與觀察、勒戒或強制戒治等同之完整治療療程」，無法補充或替代上開醫療處置，應再給予觀察勒戒、戒癮治療之機會。偵查檢察官就被告本件施用毒品案，聲請簡易判決處刑，依現行修正毒品危害防制條例，訴訟條件已有欠缺，自應以起訴違背程序，由法院依刑事訴訟法第303 條第1 款規定諭知公訴不受理之判決。檢察官執上詞提起上訴，為無理由，應予駁回，並不經言詞辯論為之。
據上論斷，應依刑事訴訟法第367條前段、第372條，判決如主文
。　　
本案經檢察官吳志中提起公訴，檢察官高如應提起上訴。　
中　　華　　民　　國　　110 　年　　2 　　月　　26　　日
     　　　　　　 刑事第九庭    審判長法　官  潘翠雪
                                      法　官  陳俞婷
                                      法　官  曾德水
以上正本證明與原本無異。
不得上訴。
                                      書記官  陳怡君
中　　華　　民　　國　　110 　年　　3 　　月　　2 　　日